臺灣臺北地方法院民事判決　　　　　　　 94年度訴字第702號
原　　　告　田信金屬工業股份有限公司
法定代理人　郭峻宏原名郭清聯.
訴訟代理人　陳盈壽律師
被　　　告　甲○○
上列當事人間債務人異議之訴事件，本院於94年4月11日言詞辯
論終結，判決如下：
    主  文
原告之訴駁回。
訴訟費用由原告負擔。
    事實及理由
一、程序方面：
（一）按解散之公司除因合併、分割或破產而解散外，應行清算
      ；又解散之公司，於清算範圍內，視為尚未解散；公司法
      第24、25條分別定有明文。又清算人之職務為（1)了結現
      務（2)收取債權、清償債務（3)分派盈餘或虧損（4)分派
      賸餘財產；清算人執行此項職務時，有代表公司為訴訟上
      或訴訟外一切行為之權，公司法第84條、第334條亦分別
      定有明文。又按所謂「清算終結」，係指在清算之必要範
      圍內，實質上已依法完成清算程序而言，如尚未完成合法
      清算，縱經法院為准予清算完結之備查，仍不生清算完結
      之效果，法人人格即仍未消滅，（最高行政法院88年度判
      字第3498號判例參照），故雖公司法另定清算人應於清算
      完結，將結算表冊送經股東或股東會承認後15日內，向法
      院聲報（公司法第92條、第93條第1項、第113條、第115
      條、第331條第1項、第4項參照），應認僅屬備案性質，
      公司仍應於清算人依法定程序辦理清算完結，將結算表冊
      等文件送經股東或股東會承認，解除其責任後，法人資格
      始歸於消滅。倘清算人之職務在實質上尚未終了，而先向
      法院聲報清算程序終結，縱經法院准予備查，亦應認為清
      算程序尚未終結，清算人仍有代表公司，在清算範圍內，
      為訴訟上及訴訟外一切行為之權。經查，本件原告固於93
      年5月12日經經濟部以經授中字第09332108110號函登記解
      散（見本院卷第34頁），並於94年2月2日經台灣高雄地方
      法院以雄院貴民忠93司80字第5351號函就原告聲報清算完
      結准予備查（見本院卷第42頁），惟本件原告對第三人榮
      民工程股份有限公司（下稱榮民公司）之債權於解散前即
      已存在，該清算人再行代表該公司提起本件訴訟，可認係
      屬於清算人之職務行為，則原告不生清算完結之效果，人
      格仍視為存續，原告法人人格仍未消滅，自仍得為訴訟上
      之當事人，先予敘明。
（二）次按訴狀送達後，原告不得將原訴變更或追加他訴，但請
      求之基礎事實同一者，不在此限，民事訴訟法第255條第1
      項第2款定有明文。原告於民國94年1月28日起訴時原聲明
      ：本院91年度執字第20730號所為之強制執行程序應予撤
      銷（見本院卷第4頁），嗣於94年4月11日本院言詞辯論期
      日追加訴之聲明為先位聲明：本院91年度執字第20730號
      所為之強制執行程序應予撤銷，備位聲明：本院91年度執
      字第20730號所為之強制執行程序超過1,300,000元部分應
      予撤銷（見本院卷第62頁）。經核原告所為訴之變更，係
      基於同一基礎事實，被告雖不同意，惟依前揭說明，原告
      所為訴之追加，仍應予准許。
二、原告起訴主張：鈞院91年度執字第20730號清償票款強制執
    行事件，雖執行法院核發移轉命令在案，惟此移轉命令係屬
    「附條件之移轉命令」，應待該條件成就時，始發生債權主
    體之變更，該執行程序始得謂終結，若該移轉命令之條止條
    件尚未成就，則該債權自仍應存在於債務人與第三人之間，
    執行程序即未終結。查伊與榮民公司間之工程款尚未結算清
    楚，尚無法確認工程債權額，故　鈞院91年度執字第20730
    號所核發之移轉命令所附之停止條件尚未成就，移轉命令仍
    未生效，該執行程序自仍未終結，伊仍得提起異議之訴。又
    債權人甲○○雖持有板橋地方法院債權憑證（板院通民執實
    字第04529號），惟雙方已於民國（下同）91年12月15日簽
    訂切結書，第二條約定乙方（即原告）如於92年5月31日前
    現金償還五十萬元，其餘債權全部予以免除，而伊已依約償
    還五十萬元，雙方債權已全部免除，被告自不得再持上開債
    權憑證聲請執行；又同切結書第三條約定：乙方（即原告）
    如不能於92年5月31日前以現金償還500,000元，全部債權餘
    額以1,300,000元結算，其餘債權仍全部予以免除，為此爰
    依強制執行法第14條規定，提起執行異議之訴，請求排除強
    制執行等語。並為先位聲明：鈞院91年度執字第20730號所
    為之強制執行程序應予撤銷。備位聲明：鈞院91年度執字第
    20730號所為之強制執行程序超過1,300,000元部分應予撤銷
    。
三、被告則以：（一）原告已於93年5月12日向經濟部中部辦公
    室登記解散，依法公司解散後，公司就消滅，消滅之公司無
    權利能力。（二）查執行法院核發移轉命令，嗣該移轉命令
    鈞院91年度執字第20730號清償票款強制執行事件，執行程
    序業已終結，縱92年度訴字第5979號判決係認定「系爭移轉
    命令係屬『附條件之移轉命令』，應待該條件成就時，始發
    生債權主體之變更，該執行程序始得謂終結，若該移轉命令
    之條止條件尚未成就，則該債權自仍應存在於債務人與第三
    人之間，執行程序即未終結。」，然系爭移轉命令之條件已
    於93年12月18日成就，故執行程序亦已終結，而原告遲至94
    年1月28日方提起本訴，實於法有悖；（三）原告所提原證
    二之切結書，簽立日期為91年12月15日，是在強制執行聲請
    之後，立切結書時已將該執行金額扣除，如系爭債權在免除
    之列，原告豈會不要求被告撤回該強制執行之理；又當日發
    現原告早已將唯一之財產轉讓給訴外人台灣琺瑯公司及昇振
    公司後，即將該免除原告債務之切結書予以撤銷（91年12月
    15 日撤銷），原告亦同意被告撤銷；（四）伊並無如原告
    所稱為偽造有價證券脫罪始主動與原告洽談和解事宜云云，
    蓋偽造有價證券之刑事告訴係因犯罪嫌疑不足而未起訴，非
    因與原告和解方獲不起訴處分；（五）原告出具原證四之切
    結書影本，線條歪曲明顯經過處理，實有將第二點塗掉之嫌
    （伊所提出者始為真正）等語資為抗辯。並聲明：原告之訴
    駁回。
四、本件被告於91年7月30日持台灣板橋地方法院板院通民執實
    字第04529號債權憑證向本院聲請對原告在榮民公司之「六
    Ｏ一標新板橋車站地下化工程琺瑯崁牆柱面月台週邊照明燈
    箱工程之工程款債權」（下稱系爭工程款債權）強制執行，
    經本院於91年12月17日以北院錦91執寅字第20730號函對榮
    民公司發附條件之移轉命令，即原告對榮民公司之系爭工程
    款債權，俟保留款於扣除其他應負之代墊款或損害賠償後，
    得領回之款項，在新台幣三百萬元（及其利息、違約金）範
    圍內，將債權移轉予被告，此經本院調閱本院91執字第
    20730號卷查閱無訛；又查，兩造於91年12月15日書立原證
    二號之切結書（見本院卷第7頁），此為兩造所不爭執，上
    開事項堪信為真實。原告主張依上開原證二號之切結書，伊
    已償還500,000元，被告對原告之債權已經免除，縱未免除
    ，債權數額亦只在1,300,000元之範圍內云云，惟為被告所
    否認，並已前揭情詞置辯，玆本院審酌者厥為本件強制執行
    程序是否終結？又執行名義成立後，是否有消滅或妨礙債權
    人（即被告）請求之事由發生，經查：
（一）按執行名義成立後，如有消滅或妨礙債權人請求之事由發
      生，債務人得於強制執行程序終結前，向執行法院對債權
      人提起異議之訴。如以裁判為執行名義時，其為異議原因
      之事實發生在前訴訟言詞辯論終結後者，亦得主張之。強
      制執行法第14條第1項定有明文。是提起債務人異議之訴
      之時期，應於執行程序終結前為之，而所謂執行程序終結
      ，係指執行名義之強制執行程序終結而言，執行名義之強
      制執行程序，進行至執行名義所載債權全部達其目的時始
      為終結。又按將來之薪金請求權，可能因債務人之離職，
      或職位變動，或調整薪津，而影響其存在或範圍，如執行
      法院已就此種債權發移轉命令，在該債權未確定受清償前
      ，執行程序即不能謂已終結（最高法院63年第3次民庭庭
      推總會決議參照），經查，本院91年度執字第20730號執
      行事件雖於91年12月17日核發北院錦91執寅字第20730號
      執行命令，就原告對榮民公司之工程款債權，在3,000,00
      0元範圍內，應移轉於被告，此經本院依職權調閱該案執
      行卷宗核閱無訛，惟依卷附之榮民公司94年1月25日榮工
      業一字第0940000486號函記載：「.... 系爭工程保留款
      債權，雖經台灣台北地方法院以91年12月17日北院錦91執
      寅字第20730號執行命令，於扣除其他應負擔之代墊款或
      損害賠償後，在新台幣三百萬元（另利息、違約金及執行
      費新台幣六百八十元）範圍內，移轉予台端。卻因另一債
      權人王家莉，就同一債權提起確認訴訟之阻確事由，而暫
      時無法辦理。.... 」（見本院卷第59頁），是依上開函
      文內容，被告之債權未確定受清償，則依前揭最高法院63
      年第3次民庭庭推總會決議意旨，本院91年度執字第20730
      號強制執行程序尚未終結，原告應得提起債務人異議之訴
      。
（二）原告主張伊於91年12月15日與被告簽訂原證二號之切結書
      （見本院卷第7頁），約定伊如於92年5月31日前現金償還
      500,000元，其餘債權全部免除，伊已依約償還500,000元
      云云，此為被告否認，經查，原告主張其已還五十萬元，
      無非以台灣板橋地方法院91年1月24日板院通民執實字第
      4529號債權憑證內載：「本件債權人經參加本院91年民執
      寅字第12481號於91年6月7日受償新台幣609,401元」（見
      本院94年4月11日原告訴訟代理人陳述，債權憑證見本院
      卷第90、91頁）為憑，經核，上開債權憑證執行債權人受
      償之金額為609,401元，與上開原證二號切結書所記載之
      500,000元金額並不相符；又上開債權憑證上之受償日期
      為91年6月7日，若果如原告主張系爭執行款項即是償還被
      告之500,000元，則於91年12月15日上開609,401元已經由
      被告受償，為何未於91年12月15日之切結書內寫明？且從
      切結書本身之文句「甲方對乙方之債權餘額，乙方（即原
      告）如於92年5月31日前現金償還，以500,000元結算，其
      餘債權全部免除」觀之，亦可認在簽立上開原證二號之切
      結書時，原告係尚未償還500,000元，再參以原告亦自承
      沒有提現金500,000元給被告等語（見本院卷第63頁），
      足認原告於92年5月31日前並未對被告清償現金500,000元
      ，原告主張已依約清償500,000元，自不可採。
（三）原告另主張兩造數度針對本票債權不存在事件，對簿公堂
      ，法院均認被告所執有之本票為偽造，嗣原告對被告提出
      偽造有價證券之刑事告訴，被告為脫罪始主動與原告和解
      ，並於91年12月15日達成協議，當日被告簽立原證二之切
      結書正本與原告，原告則出具原證四號及原證五號之切結
      書正本給被告，並無原告同意撤銷原證二號切結書情事；
      且依原證二號切結書第三條：「乙方如不能於92年5月31
      日前，以現金償還伍拾萬元，全部債權餘額以壹佰參拾萬
      元結算，其餘債權仍全部免除」，若認伊未償還500, 000
      元，依上開切結書第三條，全部債權餘額以1,300,000 結
      算云云，惟為被告所否認，並辯稱：簽立原證二號之免除
      債權切結書時，已扣除系爭移轉命令之債權，扣除後再就
      餘額部分予以免除；且原告所提原證二號之切結書，原告
      已同意撤銷等語，並提出被證五號切結書（見本院卷第21
      頁）為憑，經查：（1）依被告所提之被證五號切結書（
      見本院卷第21頁），其內第二點記載「甲方與乙方兩造於
      91年12月15日所簽立之債權餘額結算暨免除切結書，乙方
      亦同意作廢」，原告主張該第二點是被告事後填載，並提
      出原證四號之切結書（見本院卷第40頁）為憑，經核，被
      告所提被證五號切結書，經被告提出正本（見本院94年3
      月21日筆錄），而原告所提之原證四號之切結書僅為影本
      ，尚難認定被告所提出之被證五號切結書正本確屬不實。
      （2）又依原告所主張之原證二號之切結書，並無雙方債
       權債務之計算，被告抗辯簽立原證二號之免除債權切結
       書時，已扣除系爭移轉命令之債權，而原告並未提出其
       他積極證據證明原證二號之切結書包含免除系爭強制執
       行債權3,000,000元，是尚難僅憑原證二號之切結書認系
       爭強制執行債權3,000,000元已經被告免除或被告對原告
       之債權僅存1,300,000元。
（四）縱上所述，原告主張其已依91年12月15日書立之切結書償
      還被告500,000元，或被告之債權只在1,300,000元之範圍
      內存在云云，均非可取。準此，原告主張被告聲請強制執
      行之執行名義成立後，有消滅之事由發生，伊得於強制執
      行程序終結前，向執行法院對被告提起異議之訴，即非有
      據。
五、從而，原告依強制執行法第14條，先位聲明請求本院91年度
    執字第20730號清償票款強制執行事件應予撤銷，備位聲明
    請求本院91年度執字第20730號清償票款強制執行事件超過
    130 0,000元部分之執行程序應予撤銷，均無理由，不應准
    許。
六、又本件事證已臻明確，兩造其餘攻擊防禦方法及未經援用之
    證據，經本院斟酌後，認為均不足以影響本判決之結果，爰
    不一一論述，併此敘明。
據上論結，原告之訴為無理由，依民事訴訟法第七十八條，判決
如主文。
中　　華　　民　　國　　94　　年　　4 　　月　　25　　日
                  民事第二庭  法  官    吳淑惠
以上正本係照原本作成。
如對本判決上訴，須於判決送達後20日內向本院提出上訴狀
中　　華　　民　　國　　94　　年　　4 　　月　　26　　日
                              書記官    劉芳菊
